臺灣臺南地方法院民事判決　　　　　　　100年度訴字第606號
原　　　告　陽信商業銀行股份有限公司
法定代理人　林彭郎
訴訟代理人　唐榮宏
　　　　　　呂佳玲
被　　　告　康進龍
　　　　　　康進忠
上二人共同
訴訟代理人　李合法律師
　　　　　　趙培皓律師
　　　　　　劉芝光律師
被　　　告　林黃足金
上三人共同
訴訟代理人　蘇新竹律師
上當事人間請求確認抵押權不存在等事件，經本院於民國100年
11月16日言詞辯論終結，判決如下：
    主    文
確認被告林黃足金與被告康進龍、被告康進忠間就坐落台南市○
○區○○段一○二五地號、權利範圍五○○○分之七五○之土地
，於民國九○年五月二十八日登記設定之登記次序一號及一之一
號、權利價值新臺幣陸佰萬元之抵押權及其所擔保之抵押債權不
存在。
被告康進龍及康進忠應塗銷前項不動產抵押權設定登記。
訴訟費用新臺幣伍萬伍仟捌佰肆拾陸元由被告負擔。
    事實及理由
一、按確認法律關係之訴，非原告有即受確認判決之法律上利益
    者，不得提起之，民事訴訟法第247條第1項前段定有明文。
    所謂即受確認判決之法律上利益，係指法律關係之存否不明
    確，原告主觀上認其在法律上之地位有不安之狀態存在，且
    此種不安之狀態，能以確認判決將之除去者而言，最高法院
    52年臺上字第1240號判例參照。查本件被告林黃足金將坐落
    在臺南市○○區○○段1025地號、應有部分5000分之750之
    土地（下稱系爭土地），於民國90年5月28日登記設定登記
    次序1號及1之1號、權利價值新臺幣（下同）600萬元之最高
    限額抵押權（下稱系爭抵押權）予被告康進龍及康進忠，然
    該抵押權所擔保之債權是否存在，兩造則存有爭執。而因其
    抵押債權之存否與抵押權是否尚存在，至為相關，足見本件
    抵押債權之存否，無法明確，致原告私法上地位有受侵害之
    危險，是原告訴請確認本件抵押權所擔保之債權不存在，以
    除去其不安之狀態，自有即受確認判決之法律上利益，合先
    敘明。
二、原告起訴主張：
  (一)被告林黃足金於86年6月13日初次向臺南市第五信用合作社
    （嗣與原告合併，並以原告為存續公司）借款，並經展期於
    90年8月30日簽訂借據、連帶保證書向原告借款800萬元，簽
    立展期書契後於90年8月30日當期即未依約繳款，迄今尚積
    欠本金800萬元及其利息、違約金未清償，依約已喪失期限
    利益，借款視同全部到期。原告向本院聲請強制執行被告林
    黃足金所抵押之不動產，經本院以94年度執乾字第37757號
    受理，尚不足10,333,257元及利息、違約金，並由本院發給
    94年度執乾字第37757號債權憑證。
  (二)嗣原告查得被告林黃足金另有系爭土地可供執行，原告即於
    99年3月24日具狀聲請強制執行系爭土地，由本院以99年度
    司執當字第22314號受理在案。惟本院於99年6月15日通知原
    告系爭土地經法院委請鑑定機關鑑估後，該土地價值為554
    萬元，顯不足清償登記次序1號及1之1號之抵押權人即被告
    康進龍、康進忠之抵押債權600萬元，因認執行無實益，而
    由本院退還原告提出之債權憑證結案。
  (三)惟被告間就系爭土地所設定之最高限額抵押權所擔保借款之
    存續日期為90年5月23日至91年5月23日，而依一般社會通常
    情形，債權人於借款到期後應請求債務人清償借款或於催討
    無效取得執行名義後向法院聲請拍賣抵押不動產求償之。惟
    被告康進龍及康進忠迄今尚未行使抵押權拍賣系爭土地，且
    被告康進龍及康進忠於本院99年度司執當字第22314號強制
    執行案件中亦未具狀行使抵押權，是被告間之借貸關係應不
    存在，另依抵押權從屬於債權之原則，抵押權亦無從獨立存
    在。又執行法院係以抵押權設定登記之金額認定保留優先債
    權得受分配之額度，是被告間就系爭土地所設定之抵押權已
    妨害原告債權之行使，原告就被告康進龍及康進忠對被告林
    黃足金之抵押債權是否存在有確認利益，為此依民法第184
    、242條之規定提起本件確認抵押權不存在之訴，並代位被
    告林黃足金請求被告康進龍及康進忠塗銷系爭土地上之抵押
    權設定登記，並聲明：如主文所示。
  (四)對被告抗辯所為之陳述：
    1.關於證人王菁麗之證言部分：
      (1)被告林黃足金所經營之嘉億營造股份有限公司（下稱嘉
        億公司）已解散，證人王菁麗已不在該公司任職，形式
        上已非民事訴訟法314條第2項之利害關係人，應無得不
        具結規定之適用。且依社會通常情形，擔任公司會計職
        位者，多為負責人之親信。證人王菁麗之證言均似是而
        非，其僅說明借款係以現金交付外，其餘關於兩造爭執
        之事實均無法確認，不敢再就被告間通謀虛偽借貸進一
        步證明，其證言顯有不實。又本院卷第135、142頁送達
        證人王菁麗之送達證書上均記載「母親：王林錦琴」，
        證人王菁麗母親之本名姓氏與被告林黃足金之配偶相同
        ，應可推論證人王菁麗與被告林黃足金間為「嬸姪」之
        親屬關係。
      (2)證人王菁麗之戶籍地及嘉億公司之辦公室均位於「臺南
        市安平區」。而被告之戶籍地及實際居住地均在「臺南
        市永康區」，且彼此距離均不逾100公尺。倘若確有交
        付借貸款項之需要，步行即可到達，應無打電話要求較
        遠處之公司會計人員至被告林黃足金住處附近取款後，
        再將款項交付被告林黃足金，證人王菁麗此部分證言亦
        不合理。
      (3)縱證人王菁麗所述為真，亦僅能證明其確有交付借款之
        事實，尚無法證明其交付款項行為之原因關係為何。
    2.關於被告林黃足金之陳述部分：
      (1)90年5月辦理系爭抵押權之設定登記時，被告林黃足金
        之配偶即訴外人林合明、信南建設股份有限公司（下稱
        信南公司）及被告林黃足金之其他財產並無被拍賣之情
        形。
      (2)依財政部臺灣省南區國稅局之財產所得資料，被告林黃
        足金並未投資信南公司。信南公司係由林合明投資，該
        公司之資本總額為13億元，實收資本額為3億元，林合
        明之出資額僅245.6萬元，且非負責人，其應無為信南
        公司背負債務而代為清償之理。
      (3)被告於起訴之初先稱被告間先有借貸關係存在，後設定
        抵押權，嗣於訴訟進行中改稱因為要借更大筆的，為恐
        無法清償，始設定系爭抵押權等語，其先後陳述顯有矛
        盾。被告說詞反覆係因其原始主張之抵押債權的證明文
        件（即「本票」），已罹於時效而消滅或該本票並非抵
        押權所擔保之抵押債務範圍。其為有效行使抵押權，乃
        另行主張係抵押權擔保期間所發生之消費借貸債務，實
        際上為另一通謀虛偽借款關係。
      (4)依現住於臺南市○○區○○路舊址之親戚王梅玉表示：
        鹽行路之房屋於八八水災時（98年8月）水淹及膝，確
        實有申請補助，但被告林黃足金並不居住該址，5、6年
        前已搬離，且現居住之臺南市永康區○村○街住處並無
        淹水嚴重情形，是被告林黃足金陳稱借款彙算資料已滅
        失情形並不實在，借款資料係自始不存在。被告僅敢提
        出事後製作之本票、支票，並以之為被告間抵押債權之
        證明文書。另借據部分，則因該資料之事後製作，恐將
        使證人王菁麗犯偽證罪，故被告只敢空言捏陳，而不敢
        提出實體文書。
    3.關於被告康進龍、康進忠之陳述部分：
      (1)依被告提供之存摺影本，逐筆計算現金提領金額僅450
        萬元，並無被告所稱借貸金額高達700萬元之情形。
      (2)依被告所提供現金提領資料所示，資金來源為被告康進
        忠、訴外人進大土木包工業（下稱進大土木）及永暉營
        造有限公司（下稱永暉公司）。被告康進龍並非提供資
        金之自然人或公司負責人、股東，被告既未能證明其有
        交付借款，其主張被告康進龍為系爭抵押債權之連帶債
        權人，於法無據。再者，被告康進忠及康進龍，均非永
        暉公司之股東，其以與本件訴訟無關之第三人公司存款
        往來情形，據而主張為私人間借款交付之證明，實無理
        由。
      (3)又縱認被告間確有借貸關係存在，共同設定抵押權之土
        地塗銷後已全數返還：被告康進忠辯稱被告林黃足金從
        未清償所借款項，尚積欠7、800萬元，然依被告於本院
        99年度司執字第22314號案件之聲明參與分配狀，系爭
        土地係與臺南市○○區○○段748地號土地於90年5月28
        日共同設定擔保金額600萬元之抵押權予被告康進龍及
        康進忠，但依鹽中段748地號土地之異動索引資料，該
        共同擔保土地業於92年4月4日以買賣為原因移轉登記與
        訴外人康貴銘，並於92年4月4日以部分清償為理由，塗
        銷被告康進龍及康進忠之抵押權。是以，鹽中段748地
        號係因地方政府之土地整體開發及利用政策，於92年1
        月23日與鹽中段752地號合併，被告先將該地移轉予訴
        外人康貴銘開發利用並抵償借款（訴外人康貴銘同時為
        永暉公司、進大土木之出資人，以土地移轉予康貴銘以
        抵償借款，甚屬合理），而鹽中段748地號土地持分面
        積188.8平方公尺，參照本院99年度司執字第22314號執
        行案件中99年所鑑估土地每平方公尺價值14,140元，核
        算該土地價值為267萬元，已足進大土木及被告康進忠
        所借款項237萬元。被告另保留系爭土地之理由，係用
        以規避原告之債權。
      (4)本院98年度執字第84532號強制執行案件係拍賣被告林
        黃足金所有之舊戶籍地房產（臺南市○○區○○路22巷
        13號），該房地以159萬元拍定且未設定抵押權，拍定
        後由各債權人依比例均分之。然倘被告林黃足金確實有
        積欠被告康進忠債務，以其親戚關係，對此訊息不可能
        不知悉，被告康進忠並未聲請併案執行，亦與常理不合
        。
    4.被告康進龍於99年10月間，為參選市議員之胞兄即訴外人
      康進水賄選買票，經檢察官緩起訴處分在案。是以，康姓
      家族係為其家族親屬之利益，而於本件通謀虛偽設定抵押
      權以掩飾其不法行為。又「康姓」與「林姓」均為永康市
      鹽行地區地方上之名望家族，家族成員中並有擔任市議員
      者，家族事業涵蓋台南市之建築業(包括上、下游行業)，
      家族人員均有交叉投資之情形。是以，訴外人進大土木、
      永暉公司之資金，是否確為被告間之私人借貸，或為家族
      事業間投資之無償贈與，實不無疑問。
    5.被告是否確有交付100萬元與被告林黃足金，應由被告負
      舉證責任。且系爭抵押權所擔保之抵押債權金額高達600
      萬元，依常理應有匯款資料，而非全部以現金交付。
    6.對於陽信商業銀行臺南分行100年7月18日函及其附件，沒
      有意見，且依該交易明細資料可知原告於90年8月30日放
      款800萬元至被告林黃足金之帳戶內，但無被告康進龍及
      康進忠借貸款項之交易紀錄。另對王菁麗勞健保投保資料
      及全戶戶籍謄本，沒有意見，王菁麗與被告林黃足金、訴
      外人林合明無親戚關係。
    7.被告康進忠當時是擔任嘉億公司之股東，若其所稱資金交
      付為真正，應認是用於公司週轉之用，而非對林黃足金之
      個人借貸。
    8.90年5月7日設定系爭抵押權時，被告林黃足金之配偶林合
      明對於嘉億公司之持股由170萬股降至458602股，且非對
      外代表人，亦非最大出資股東。
    9.被告林黃足金向原告之借款，僅繳息至90年8月，9月開始
      逾期。若原告欲保全其債權，應於10月之後始為之，90年
      5月至10月間並不會有存款被扣押之疑慮。
    10.系爭抵押權所擔保抵押債權之期間為90年5月23日到91年5
      月23日，被告間並未約定擔保過去所發生之債務，被告林
      黃足金於90年5月10所簽發給康進忠、康進龍之本票，應
      是擔保90年5月10日所發生的借款債權，縱使該筆借貸為
      真，亦非系爭抵押權所擔保之債權。又該本票並未填載到
      期日，則本票債權於93年5月10日已罹於請求權時效。被
      告於強制執行程序中，竟提出本票彰顯抵押權所擔保之債
      權內容，而系爭抵押權於該本票債權時效消滅後五年自不
      得行使，即98年5月10日起扺押權已失其效力，可訴請塗
      銷。
三、被告方面則聲明請求駁回原告之訴，並以下列情詞置辯：
  (一)對於被告林黃足金有積欠原告債務乙事不爭執。
  (二)被告林黃足金自80幾年間，即陸續向被告康進龍及康進忠借
    款。其於90年5月10日分別向被告康進龍及康進忠各借款300
    萬元，並簽發票面金額300萬元之本票2紙（下稱系爭本票）
    交付被告康進龍及康進忠，嗣於90年5月28日辦理抵押權設
    定登記，而系爭2紙本票則由被告康進龍及康進忠於本院99
    年度司執字第22314號中提出並聲明參與分配，是原告主張
    被告康進龍及康進忠迄未行使抵押權，進而推認系爭抵押權
    為虛偽，顯與事實不符。又被告康進龍、康進忠未主動聲請
    拍賣系爭抵押物，實係因與被告林黃足金之配偶即訴外人林
    合明為表兄弟之親戚關係，稍微延遲行使債權，尚與社會一
    般常情無違。再者，被告係90年8月30日始向原借款，是系
    爭抵押權之成立時點既早於被告林黃足金向原告借款之時點
    ，應無虛偽可言。
  (三)被告間設定系爭抵押權後，被告林黃足金確有於抵押權存續
    期間向抵押權人康進龍及康進忠借款，有被告林黃足金於90
    年10月25日因借貸所簽發，面額100萬元之臺南市第五信用
    合作社立人分社之支票可證。且因系爭抵押權為最高限額抵
    押權，借貸次數頻繁，數額皆為數十萬元，被告林黃足金欲
    向被告康進忠及康進龍借款時，均係先以電話聯絡康進忠，
    再囑託證人王菁麗前去取款，大部分均為現金交付。
  (四)原告固主張依民法第242條代位行使其債務人林黃足金之權
    利。惟債權人代位行使之權利，原為債務人之權利，若債務
    人對於第三人初無權利存在，倩權人即無代位行使其權利之
    餘地（最高法院49年台上字第2092號判例參照）。本件原告
    所主張之系爭抵押權為最高限額抵押權，而最高限額抵押權
    ，係指抵押權存續期間內不限次數，得借、得還，於最後決
    算時，在最高限額內之債權，有擔保效力而言（最高法院70
    年台上字第2992號判例參照），足見最高限額抵押權與一般
    抵押權為現存一定數額之債權為擔保者有所不同（最高法院
    69年台上字第1743號判例參照）。本件被告林黃足金確實有
    向被告康進龍及康進忠借款，供其配偶即訴外人林合明所經
    營之嘉億公司週轉，被告間顯然有借貸關係存在。被告林黃
    足金既未怠於行使權利，原告應無代位權可資行使。
  (五)永暉公司係由被告康進忠家族5位股東（即訴外人康進成、
    康豐鵬、康旭清、吳忠賢及康貴銘等5人）合組；進大土木
    亦為被告康進忠5位家族人員（即被告康進忠、訴外人康嘉
    娟、康貴銘、吳忠賢及康雯琳等5人）合夥。被告林黃足金
    向被告康進龍及康進忠所借款項均自永暉公司、進大土木及
    被告康進忠之存摺領出。且依存摺所示，在系爭抵押權存續
    期間，3本存摺確實領出現金合計共約700餘萬元，且依各存
    摺之餘額，再再證明被告康進龍及康進忠確實有資力可借款
    予被告林黃足金。
  (六)系爭抵押權為最高限額抵押權。若原告對系爭抵押權所擔保
    債權之金額有爭執，認為對其普通債權有所影響，應依強制
    執行法第39條之規定提起分配表異議之訴。至原告依民法第
    184條請求部分，依同法第197條規定，則已逾2年或10年之
    時效而消滅。至依民法第242條代位權之請求部分，因被告
    康進龍及康進忠就系爭抵押權之行使已聲明參與分配，並無
    怠於行使權利之情，原告自無代位權可言。
  (七)對於臺南市永康地政事務所100年5月30日所登記字第100000
    4346號函及其附件、陽信商業銀行臺南分行100年7月18日函
    及其附件、王菁麗勞健保投保資料及全戶戶籍謄本、嘉億公
    司前向臺灣省政府建設廳及經濟部申請暨該二單位於85年6
    月15日、88年7月12日、89年10月7日、96年11月20日、96年
    12月31日函覆之網路列印資料、工商電子閘門列印之信南公
    司之變更登記表資料、林黃足金之遷徙紀錄資料查詢結果，
    均無意見。
  (八)92年之前，被告林黃足金居住於臺南市○○區○○路391巷
    49號，即嘉億公司設址所在，在92年才搬到臺南市○○區○
    ○路，另於94年、95年才又搬到臺南市永康區○村○街地址
    ，其從平豐路搬到鹽行路時就把嘉億公司及被告林黃足金書
    面資料都搬到鹽行路，搬離鹽行路時並未將書面資料帶走，
    在八八水災中滅失。
  (九)被告康進忠另補稱：
    1.臺南市第五信用合作社立人分社票號0000000號之支票，
      係被告林黃足金向被告康進忠借款100萬元之證明。被告
      林黃足金請其公司會計來向被告康進忠取款，又因被告林
      黃足金及其配偶即訴外人林合明遭信南公司倒帳約1億元
      ，被告康進忠曾向被告林黃足金催討，但被告林黃足金已
      經沒錢，故被告康進忠未提示該支票。被告康進忠共借被
      告林黃足金600多萬元，該借款為被告康進龍及康進忠及
      其他二位兄弟共有的，因為沒有分家，所以才登記被告康
      進龍及康進忠兄弟二人。
    2.被告林黃足金是以個人名義向被告康進忠借貸。每一次都
      是被告林黃足金打電話告訴被告康進忠，然後請公司會計
      王菁麗過來取款。被告林黃足金以一筆土地設定600萬元
      之抵押權予被告康進忠，若缺錢就叫王菁麗過來拿錢，但
      是拿幾次已經忘記，每次金額均不一樣，約20萬、30萬元
      不等，但都是借現金。
    3.證人王菁麗並未交付借據或票據給被告康進忠，而是被告
      康進忠會拿單據給證人王菁麗簽收。且因被告林黃足金以
      系爭土地設定抵押權與被告康進忠，故被告康進忠認為借
      據或票據並非重要，在搬家的時候就已經不見了。又系爭
      2紙本票是跟設定抵押權之資料放在一起，支票則是因為
      被告林黃足金尚未清償，故保留該支票。
    4.80幾年的時候，被告林黃足金因缺錢向被告康進忠借錢，
      90年的時候缺錢情況最嚴重，被告林黃足金簽發系爭2紙
      本票給被告康進忠，向被告康進忠借款600萬元，同時也
      有提供土地設定抵押權以為擔保。系爭2紙本票是被告林
      黃足金親自交給被告康進忠，並非透過王菁麗轉交。被告
      於80幾年間之借款，有時以匯款之方式交付被告林黃足金
      ，90年間之借款，則因怕錢在銀行被扣押，故不採匯款的
      方式而是在老家即中正南路845巷6號處交付。
    5.本院卷第69頁之支票是被告林黃足金3月份向被告康進忠
      調錢時所同時簽發的，被告康進忠已經忘記是王菁麗或是
      被告林黃足金所交付，現金100萬元是一次交付的。因為
      當時被告林黃足金負債眾多，也不方便將錢放在銀行。
    6.被告林黃足金為被告康進忠之表嫂，故被告林黃足金向被
      告康進忠借款時，並未約定利息、清償日。當初約定待被
      告林黃足金有錢時再清償即可。又系爭土地固有設定抵押
      權，但因親戚關係，被告康進忠並未聲請拍賣系爭土地。
      本件若係由原告聲請拍賣系爭土地，被告康進忠僅受分配
      時，尚不生影響；但若係由被告康進忠去聲請強制執行向
      林黃足金索討欠款，在鄰里親友間恐受人閒言閒語，對擔
      任民意代表之家人亦無益處。
    7.被告康進忠及康進龍兄弟經營進大土木、永暉公司等，借
      給被告林黃足金的錢是從華僑銀行永康分行（中正北路上
      ）提領出來。被告康進忠亦曾自個人帳戶中提領30幾萬元
      交付被告林黃足金。至於錢借予林黃足金後，其是用在嘉
      億公司或是供個人使用，被告康進忠並未過問。
    8.被告林黃足金借款後未曾還過利息或本金。80幾年間的借
      款曾經清償過，但在90年設定抵押權後之借款就未曾清償
      ，那時候是被告林黃足金最慘的時候，連吃飯的錢都沒有
      ，自無可能還錢。亦因如此，被告康進忠未曾向被告林黃
      足金催討，亦未曾聲請本票裁定或起訴。況系爭土地已經
      有設定抵押權予被告康進忠二人以為擔保，自無聲請強制
      執行之必要。縱使被告林黃足金借錢均未清償，並不影響
      被告康進忠借錢之意願。
    9.被告林黃足金之配偶即訴外人林合明在原告對被告林黃足
      金聲請強制執行拍賣不動產時，曾將拍賣情事主動告知，
      當時被告康進忠係認為若系爭土地遭拍賣，就聲明參與分
      配把錢拿回來。
    10.被告康進龍、康進忠與其他二位兄弟間沒有分家，被告康
      進忠及康進龍借出去的錢，沒有比例的問題，沒有辦法區
      分哪一次誰拿多少錢出來借給林黃足金。若硬要區分，應
      該是一人一半。
    11.被告康進忠並未住在身分證上所記載之地址，而是住在臺
      南市○○區○○路926巷12號。
  (十)被告林黃足金另補稱：
    1.被告林黃足金於90年間在嘉億公司擔任董事長職務，僅為
      掛名而已，實際上都是配偶即訴外人林合明在負責，被告
      林黃足金只是幫忙處理公司內部事務。證人王菁麗為公司
      唯一的會計，已任職多年，起迄年月已不記得。被告林黃
      足金曾私下請證人王菁麗協助處理個人之借貸事宜，向被
      告康進龍及康進忠借錢。是被告林黃足金以個人名義去借
      錢，證人王菁麗幫忙拿錢。訴外人林合明並未參與借錢的
      事情。但被告林黃足金向被告康進忠及康進龍借錢，係被
      告林黃足金與配偶林合明一起商量，並非由被告林黃足金
      一個人決定的。
    2.被告林黃足金自80幾年就開始向被告康進忠借錢，當時還
      有借有還，故80幾年間之借貸並未設定抵押。嗣因信南公
      司經營有問題，才開始向被告康進忠借貸比較大筆的金額
      ，且自願提供土地設定抵押，並有開立票據及借據以為擔
      保。系爭2紙本票係由被告林黃足金親自拿到被告康進忠
      住處給被告康進忠，並以之為借據，但開票當時並沒有拿
      錢，直到被告林黃足金以系爭土地設定抵押權後，才陸陸
      續續委請證人王菁麗去向被告康進忠拿錢。因為康氏家族
      的錢都是由被告康進忠在負責管理，故被告林黃足金借錢
      都是向被告康進忠講，借款金額每次均為10幾萬元至30
      幾萬元左右，都是借現金，但次數及時間點，均已忘記。
      又因為被告林黃足金已無力清償，被告康進忠並未向銀行
      提示系爭2紙本票，該本票現在應該是在被告康進忠處。
    3.被告林黃足金向被告康進忠借錢時並未再交付借據或票據
      給證人王菁麗，再由其轉交給被告康進忠。但被告林黃足
      金有於內帳中記載。被告林黃足金曾詢問王菁麗取款情形
      ，其稱其在被告康進忠處拿錢時有簽名。
    4.被告林黃足金為協助嘉億公司發工錢及處理配偶林合明之
      債務，向被告康進龍及康進忠借款，並未約定利息、清償
      日，被告康進龍及康進忠亦未收取利息。又被告林黃足金
      向被告康進龍及康進忠所借得款項，均係用於清償信南公
      司、林合明及嘉億公司之債務。被告林黃足金借錢時信南
      公司之財產尚未全部拍賣，被告康進忠要被告林黃足金去
      拼看看。當時被告林黃足金向被告康進忠陳稱，若將來無
      力清償，則以拍賣系爭土地所得款項為清償。因為被告林
      黃足金與被告康進忠間有親戚關係，故被告康進忠捨不得
      拍賣系爭土地。
    5.被告康進龍及康進忠共有四兄弟，由被告康進忠及康進龍
      負責財務，故向其借錢要寫他們二人的名字。被告林黃足
      金未曾清償本金或利息。被告康進龍、康進忠也不曾向被
      告林黃足金催討過，他們知道被告林黃足金的狀況不好，
      希望被告林黃足金夫妻可以翻身。又被告林黃足金雖然借
      錢未清償，但被告康進龍、康進忠卻願意一再借錢，是因
      為被告間有親戚關係。
    6.被告林黃足金於原告聲請強制執行拍賣系爭不動產時，並
      未主動告知被告康進忠及康進龍此事，因被告林黃足金認
      為向臺南市第五信用合作社借款抵押的那塊土地拍賣應該
      足以清償，未料仍不足清償。
    7.被告林黃足金係因八八水災後房屋淹水而搬離臺南市○○
      區○○路，之前是與配偶、公公居住在該處。被告間就借
      款總金額有於八八水災之前彙算過，當時只有講一個總數
      約700多萬元，並沒有逐筆比對。被告林黃足金這邊的彙
      算資料及內帳已於水災中滅失。
  (十一)證人王菁麗、被告林黃足金及康進忠在本院之證述均有具結
    ，所供相互符合並無虛偽之情，原告僅憑主觀即認定王菁麗
    和林黃足金係嬸姪之親屬關係，實不可取。又原告對於證人
    具結供述之事實，並無法提出反證，其主張證言虛偽，實屬
    無稽。
  (十二)被告康進忠及康進龍之資金來源，與本件借貸之成立無涉。
    且康氏兄弟縱非永暉公司之股東，亦為其兄弟二人與永暉公
    司之內部問題，尚不得據以否定康氏兄弟二人借款予被告林
    黃足金之事實。
四、本件經依民事訴訟法第270條之1第1項第3款規定，整理並協
    議兩造不爭執事項暨簡化爭點為：
  (一)兩造不爭執事項為：
    1.被告林黃足金於86年6月13日向原告借款800萬元，自90
      年8月30日起逾期未繳，經向本院聲請強制執行被告林黃
      足金所有之不動產後，尚不足本金800萬元及利息、違約
      金，合計13,695,486元。
    2.被告林黃足金於90年5月23日提供其所有坐落在臺南市○
      ○區○○段748、1025地號土地共同設定最高限額600萬元
      之抵押權予被告康進龍及康進忠，擔保被告林黃足金對康
      進龍、康進忠所負之債務，權利存續期限自90年5月23日
      起至91年5月23日止，於90年5月28日辦妥登記。
    3.被告康進龍及康進忠就系爭土地於99年5月24日持被告林
      黃足金於90年5月10日所簽發予康進龍及康進忠之本票兩
      紙（票號：693878、693879號、面額各300萬元）向本院
      99年度司執字第22314號強制執行事件聲請參與分配行使
      抵押權。
  (二)本件爭執事項為：
    被告康進龍、康進忠對被告林黃足金是否存有債權？如有，
    該債權是否受系爭抵押權之擔保？
五、本院得心證之理由：
  (一)按當事人主張有利於己之事實者，就其事實有舉證之責任，
    民事訴訟法第277條前段定有明文。又按確認法律關係不存
    在之訴，如被告主張其法律關係存在時，應由被告負舉證責
    任（最高法院42年台上字第170號判例要旨參照）。又抵押
    權為擔保物權之一種，於該抵押權擔保期間，須有擔保之債
    權存在，倘擔保債權並未發生，其抵押權即失所附麗（最高
    法院98年度台上字第1265號判決參照）。本件原告起訴主張
    被告林黃足金與被告康進龍、康進忠間就系爭土地設定系爭
    抵押權所擔保之債權不存在，並請求塗銷系爭抵押權設定登
    記，為確認法律關係不存在之消極確認之訴，被告就抵押債
    權存在之情事，應先負舉證責任，苟未能舉證，則訴訟上之
    不利益即應歸於被告。經查：
    1.被告康進忠就「先借款後無法清償再設定系爭抵押權」或
      「先設定系爭抵押權後再陸續借款」之前後陳述相互矛盾
      ，難認被告所辯雙方確有系爭抵押權所擔保之借款債權存
      在為可採：
      (1)被告林黃足金、康進龍、康進忠三人於本訴訟初期即10
        0年6月16日民事答辯狀事實及理由欄第三點稱：「按被
        告林黃足金於90年5月10日分別向被告康進龍、康進忠
        借參佰萬元，有林黃足金所簽發之面額三百萬元本票可
        憑。而借款後並於90年5月28日完成抵押權設定登記。
        」等語（見本院卷第49頁）。
      (2)被告康進忠於本院100年7月22日言詞辯論時仍稱：「林
        黃足金是因為無法清償，所以土地才讓我們抵押，…」
        等語（見本院卷第67頁背面）。
      (3)被告康進忠於本院100年10月14日言詞辯論時經當事人
        具結後稱：「（法官問：王菁麗來向你借錢或拿取借貸
        的錢的時間、次數各為何？）林黃足金有拿一塊地向我
        抵押六百萬元，如果有缺錢的時候就叫王小姐過來拿。
        經常過來拿，但是拿幾次我不記得，每次拿錢的金額都
        不一樣，有時候二十萬，有時候參拾萬元不等，他生意
        失敗，缺錢的時候就會叫王小姐過來拿。」、「（法官
        問：這兩張本票是何時開的？是否本票上的發票日期？
        又這兩張本票是多次借錢後會算後開立，還是一次就借
        600萬元同時開立？）本票開立的日期就是本票上的發
        票日，他是先開票後再借錢，他有缺錢再叫會計過來拿
        。」等語（見本院卷第151頁背面、第152頁）。
      (4)本院審酌被告康進忠自陳被告林黃足金來借錢時都是跟
        其聯繫，此有言詞辯論筆錄在卷可稽（見本院卷第152
        頁背面），然被告康進忠就本件究係「先借款後無法清
        償再設定系爭抵押權」或「先設定系爭抵押權後再陸續
        借款」之前後陳述相互矛盾，而究竟先借款或先設定抵
        押權乃極為重要之事項，被告康進忠卻為前後矛盾之陳
        述，要難認被告所辯雙方確有系爭抵押權所擔保之借款
        債權存在為可採。
    2.依被告康進龍、康進忠所提出之證據，尚難認被告康進龍
      、康進忠已就「有系爭抵押權所擔保之借款債權存在」及
      「有交付借貸之金錢」為證明：
      (1)依被告康進龍、康進忠提出康進忠、訴外人進大土木及
        永暉公司之存摺影本（見本院卷第112-134頁），僅能
        證明被告康進忠、訴外人進大土木及永暉公司有相當之
        資力，但上開存摺並無法證明被告康進龍、康進忠「有
        交付借貸之金錢」。
      (2)又查，自被告所提出之康進忠、訴外人進大土木及永暉
        公司之存摺影本觀之，自90年5月30日起至91年4月1日
        止這段期間，提領合計約450萬元之現金，而被告康進
        忠於本院100年10月14日言詞辯論時經當事人具結後稱
        ：「（法官問：你借給借款人的錢之資金來源為何？如
        是由銀行領取，是向何銀行領取？）我們兄弟有經營進
        大、永暉等行號，錢是從華僑銀行永康分行（中正北路
        上）提領出來給他的。我個人帳戶也領過三十幾萬元給
        林黃足金。」等語（見本院卷第152頁背面），本院審
        酌上情，康進忠、訴外人進大土木及永暉公司之上開存
        摺並非一開始即為貸款予被告林黃足金而設立，自不可
        能每一筆領取的現金均係貸與予被告林黃足金，且縱使
        將提領現金的金額加總起來亦僅有450萬元，顯與被告
        所辯借款金額達6、700萬元等語不相符合。
      (3)再查被告康進忠及康進龍，均非永暉公司之股東，有被
        告提出永暉公司董事、股東名單在卷可稽（見本院卷第
        111頁），因此被告以與本件訴訟無關之永暉公司存款
        往來情形，據而主張為被告林黃足金與被告康進龍、康
        進忠間借款交付之證明，亦非可採。
      (4)第查，被告康進龍並非訴外人進大土木及永暉公司之負
        責人或股東，有進大土木合夥契約書及永暉公司董事、
        股東名單在卷可稽（見本院卷第109-111頁），且未提
        出其他被告康進龍有交付借款或提出現金之證明，則被
        告主張被告康進龍亦為系爭抵押債權之連帶債權人，應
        無可採。
      (5)被告林黃足金於本院100年10月14日言詞辯論時經當事
        人具結後稱：「（原告訴訟代理人問：有無與你彙算過
        ？）八八水災之前有彙算過，當時欠他們七百多萬元。
        」、「（原告訴訟代理人問：彙算資料？）水災已經淹
        掉。」、「（原告訴訟代理人問：康進忠手上的彙算資
        料呢？）我不知道，要問他。」等語（見本院卷第151
        頁）；而被告康進忠於本院100年10月14日言詞辯論時
        經當事人具結後稱：「（原告訴訟代理人問：拿錢有無
        憑證？）有拿單子讓會計簽收，表示有過來拿錢。簽收
        的單子因為我搬家已經找不到，我想說我有抵押，單子
        不重要。」、「（原告訴訟代理人問：為何本票及支票
        都在，簽收單子不在？）因為本票是跟設定抵押資料放
        在一起，支票則是因為他錢還沒有還我，所以我保留。
        」等語（見本院卷第153頁背面、第154頁），本院審酌
        被告林黃足金、康進忠上開陳述，認被告康進龍、康進
        忠先前既未留存相關借款證明，竟亦未留存嗣後彙算之
        資料資為借款證明，亦與常情不合。
      (6)又被告林黃足金與被告康進龍、被告康進忠間若確實有
        系爭抵押權所擔保之借貸關係存在，然依原告提出之永
        康區○○段748地號異動索引及系爭抵押權變動設定契
        約書觀之（見本院卷第198-204頁），被告康進龍、康
        進忠竟在被告林黃足金未為任何清償前即同意被告林黃
        足金將鹽中段748地號土地抵押權塗銷，亦不合常情，
        要難認被告林黃足金與被告康進龍、康進忠間確實有系
        爭抵押權所擔保之借貸關係存在。
      (7)另被告康進忠亦為嘉億公司股東，有嘉億公司股東名冊
        在卷可稽（見本院卷第233頁），因此，被告康進忠對
        嘉億公司之經營情形應非不瞭解，若被告林黃足金或其
        夫林合明因經營公司有困難需借款，被告康進忠僅係嘉
        億公司股東，而非董事身分，實無一再借錢給被告林黃
        足金或嘉億公司之理。
      (8)至系爭抵押權所擔保抵押債權之期間為90年5月23日至
        91年5月23日，被告間並未約定擔保過去所發生之債務
        ，有臺南市永康地政事務所100年5月30日所登記字第10
        00004346號函及所附登記案件資料在卷可稽（見本院卷
        第34-43頁），是被告林黃足金於90年5月10所簽發給康
        進忠、康進龍之本票（見本院99年度司執字第22314號
        被告康進龍、康進忠參與分配卷第4頁），應不在系爭
        抵押權所擔保之債權範圍內。
      (9)依上開事證觀之，本院認依被告康進龍、康進忠所提出
        之證據，尚難認被告康進龍、康進忠已就「有系爭抵押
        權所擔保之借款債權存在」及「有交付借貸之金錢」部
        分為證明。
    3.又被告林黃足金固於本院100年10月14日言詞辯論時經當
      事人具結後稱：「（法官問：你或嘉億營造公司負責人林
      合明是否曾私下請證人王菁麗協助處理個人之借貸事宜？
      ）有，借錢我去借，她去幫我們拿錢。林合明沒有參與借
      錢的事情，他是跑外面的。」、「（法官問：你曾請證人
      王菁麗協助你向哪些人借貸？時間、次數各為何？）只有
      向康進忠及康進龍兩個人借錢。我借錢都是向康進忠講而
      已，因為他們家的財務是康進忠在負責的。從民國八十幾
      年開始就開始向康進忠他們有金錢上的來往，當時還有借
      有還，後來是因為信南出問題，所以才開始跟他們借比較
      大額的金錢。當時有借有還沒有幾次，是後來有開票及借
      據向他們借比較大額，當時有開兩張本票面額各三百萬元
      給他們做借錢的擔保，但開票當時並沒有拿錢，直到我們
      拿土地去抵押辦妥抵押登記後，才陸陸續續開始去跟康進
      忠他們拿錢。金額每次都在十幾萬、二十幾萬、三十幾萬
      左右，何時拿的，拿了幾次，因為很多次所以不記得。」
      、「（法官問：你是以嘉億營造公司名義或你個人向康進
      忠借貸？）用我的名義，因為信南倒了，我先生的財產都
      被拍賣掉了，只剩下我的那塊地。」等語（見本院卷第14
      8頁背面、第149頁），惟本院審酌被告林黃足金為原告之
      債務人，與原告有利害關係，本難期待其據實陳述，且被
      告林黃足金既已因資金短缺而有告貸之必要，又係有提供
      土地為擔保，竟捨一次借足之簡便方式而就多次由會計遠
      從安平區前往永康拿錢之方式，顯與常理不合，且被告林
      黃足金之上開陳述復與前述經本院認定之事證亦均不相符
      合，是被告林黃足金上開陳述要難採為有利被告康進龍、
      康進忠之證據。
    4.至證人王菁麗固於本院100年10月14日言詞辯論時證稱：
      「（法官問：你除公司業務外，是否曾私下協助處理被告
      林黃足金個人之借貸事宜？）上班時間，老闆娘林黃足金
      （我都叫他老闆娘或林太太）她或她先生有需要用錢的話
      ，會打電話給我，我會去幫她們拿錢。這個錢他有些是他
      個人要用，有些是會用到公司上面。」、「（法官問：為
      何你會協助處理被告林黃足金個人之借貸事宜？）因為我
      的職責是會計，帳是公司的，資金調度是由老闆在負責，
      如果錢不夠的話，老闆要負責。」、「（法官問：你曾協
      助被告林黃足金向哪些人借貸？時間、次數各為何？）通
      常都是林太太跟我講時，已經聯絡好康進忠先生，我就打
      電話跟康先生聯絡，看他是否在家，如有我就過去。」、
      「（法官問：林黃足金只有向康進忠借貸而已嗎？）在我
      經手的時候，我只有去向康進忠先生拿錢過。」、「（法
      官問：拿錢的時間與次數為何？）因為時間已經過了很久
      ，所以完全不記得次數，因為在一年中次數很頻繁，陸陸
      續續都有去跟康先生拿錢。」、「（法官問：拿錢金額為
      何？）從十幾萬到二、三十幾萬元都有，都是拿現金。」
      、「（法官問：印象中總共拿了多少錢？）不清楚。」等
      語（見本院卷第145頁背面至第147頁），本院審酌證人王
      菁麗上開證言與經本院認定之前述事證不相符合，是否可
      採，已非無疑，且即使證人王菁麗所證曾至被告康進忠家
      中向被告康進忠拿取金錢，然其就總共拿取幾次及拿取多
      少金錢均不清楚，實難認證人王菁麗向被告康進忠所拿取
      之金錢即係系爭抵押權所擔保之債權，是本院認尚難以證
      人王菁麗之證言遽認被告林黃足金與被告康進龍、康進忠
      間有系爭抵押權所擔保之借款債權存在，以及被告康進龍
      、康進忠有交付借貸之金錢，亦即證人王菁麗上開證述要
      難採為有利被告康進龍、康進忠之證據。
    5.此外，被告康進龍、康進忠未再提出其他證據證明其二人
      對被告林黃足金確有債權存在，本院即難為其有利之認定
      ，則原告主張被告林黃足金與被告康進龍、康進忠間之系
      爭抵押權及其所擔保之抵押債權不存在，應屬可採。
  (二)次按最高限額抵押契約定有存續期間者，其期間雖未屆滿，
    然若其擔保之債權所由生之契約已合法終止或因其他事由而
    消滅，且無既存之債權，而將來亦確定不再發生債權，其原
    擔保之存續期間內所可發生之債權，已確定不存在，依抵押
    權之從屬性，應許抵押人請求抵押權人塗銷抵押權設定登記
    （最高法院83年台上字第1055號著有判例可資參照）；再按
    基於抵押權之從屬性，抵押權所擔保之債權消滅時，抵押權
    亦隨之消滅。又債務人怠於行使其權利時，債權人因保全債
    權，得以自己名義，行使其權利；所有人對於妨害其所有權
    者，得請求除去之，民法第242條及第767條亦分別定有明文
    。本件被告康進龍、康進忠就系爭土地設定系爭抵押權時並
    無其所述之抵押債權存在，業經認定如上，系爭抵押權所擔
    保之債權既不存在，依抵押權之從屬性，系爭抵押權應已消
    滅，揆諸前揭說明，被告康進龍、康進忠自負有塗銷抵押權
    設定登記之義務，系爭抵押權登記未予塗銷，對於被告林黃
    足金對系爭土地之所有權自有妨害，而被告林黃足金怠於其
    請求塗銷之權利，原告為保全其對被告林黃足金之債權得以
    實現，自得代位被告林黃足金請求被告康進龍、康進忠塗銷
    系爭抵押權登記。
  (三)綜上所述，本件被告就其對系爭抵押權確有抵押債權存在之
    事實，無法舉證證明之，則原告起訴請求確認被告林黃足金
    與被告康進龍、康進忠間就系爭土地，於90年5月28日登記
    設定之登記次序1號及1之1號、權利價值600萬元之抵押權及
    其所擔保之抵押債權不存在，並依民法第242條及第767條規
    定，代位被告林黃足金請求被告康進龍、康進忠將系爭土地
    所為之系爭抵押權登記予以塗銷，均為有理由，應予准許。
六、本件為判決基礎之事證已臻明確，兩造其餘攻擊防禦方法及
    舉證，經本院審酌後認與本件判決結果均不生任何影響，爰
    不逐一論列。
七、按法院為終局判決時，應依職權為訴訟費用之裁判，民事訴
    訟法第87條第1項定有明文。本件訴訟費用為原告支出之第
    一審裁判費55,846元，依法應由敗訴之被告負擔，爰確定被
    告應負擔之訴訟費用額如主文第3項所示。
八、據上論結，本件原告之訴為有理由，依民事訴訟法第78條、
    第87條第1項、第85條第1項，判決如主文。
中    華    民    國   100    年    11    月    30    日
                    民事第三庭  法  官  張家瑛
以上正本係照原本作成。
如對本判決上訴，須於判決送達後20日內向本院提出上訴狀。如
委任律師提起上訴者，應一併繳納上訴審裁判費。
中    華    民    國   100    年    11    月    30    日
                                書記官  吳俊達